ACORDAO-COMPLETO-2354427

ACÓRDÃO 4170/2019 ATA 21/2019 - SEGUNDA CÂMARA

VISTOS, relatados e discutidos estes autos que tratam de pensões civis concedidas a dependentes de exservidores do Ministério da Fazenda.
ACORDAM os Ministros do Tribunal de Contas da União, reunidos em Sessão da 2ª Câmara, ante as razões expostas pelo Relator, e com fundamento no art. 71, incisos III e IX, da Constituição Federal, arts. 1º, inciso V, 39, inciso II, e 45 da Lei 8.443/1992, art. 262, § 2º, Regimento Interno, e Súmula TCU 106, em:
9.1. considerar legais as pensões civis concedidas a Arialba Ribas Moura de Freitas (CPF: XXX.080.371-XX) ; José Geraldo de Oliveira Menezes (CPF: XXX.713.286-XX) ; Luzia dos Santos Lopes (CPF: XXX.664.091-XX) ; Magda Soares Tavares Freitas (CPF: XXX.418.591-XX) ; Maria Eduarda de Freitas (CPF: XXX.593.921-XX) ; Maria Francisca Ferreira Silva (CPF: XXX.734.636-XX) ; Neusa da Silva Santos (CPF: XXX.278.991-XX) ; Vilma Flores Serra (CPF: XXX.071.135-XX) , ordenando o registro; 
9.2. considerar ilegal a pensão civil instituída por Maria de Vasconcelos Barbosa Menezes, em favor do viúvo José Geraldo de Oliveira Menezes, recusando o registro;
9.3. dispensar o ressarcimento das quantias indevidamente recebidas de boa-fé pelo beneficiário nominado no item 9.2; 
9.4. determinar ao Ministério da Fazenda que adote as seguintes providências:
9.4.1. dar ciência, no prazo de 15 (quinze) dias, do inteiro teor deste Acórdão a José Geraldo de Oliveira Menezes (pensionista de Maria de Vasconcelos Barbosa Menezes) , alertando-o de que o efeito suspensivo proveniente da interposição de recurso perante o TCU não o exime da devolução dos valores percebidos indevidamente após a respectiva notificação, caso esse não seja provido;
9.4.2. encaminhar a esta Corte de Contas, no prazo de 30 (trinta) dias contados da ciência da decisão, documentos aptos a comprovar que o interessado a que se refere o item 9.4.1 teve conhecimento do acórdão;
9.4.3. emitir, no prazo de 15 (quinze) dias, novo ato, livre da irregularidade apontada, uma vez que o pensionista é idoso e já conta com 82 (oitenta e dois) anos;
9.5. determinar à Sefip que providencie o monitoramento acerca do cumprimento da determinação contida no item 9.4 supra, representando ao Tribunal em caso de não atendimento.

Atos de pensão civil.

Segunda Câmara

Ministério da Fazenda.

3. Interessados/Responsáveis:
3.1. Interessados: Arialba Ribas Moura de Freitas (CPF: XXX.080.371-XX); José Geraldo de Oliveira Menezes (CPF: XXX.713.286-XX); Luzia dos Santos Lopes (CPF: XXX.664.091-XX); Magda Soares Tavares Freitas (CPF: XXX.418.591-XX); Maria Eduarda de Freitas (CPF: XXX.593.921-XX); Maria Francisca Ferreira Silva (CPF: XXX.734.636-XX); Neusa da Silva Santos (CPF: XXX.278.991-XX); Vilma Flores Serra (CPF: XXX.071.135-XX).

13.1. Ministros presentes: Augusto Nardes (na Presidência) e Raimundo Carreiro (Relator).
13.2. Ministro-Substituto convocado: Augusto Sherman Cavalcanti.
13.3. Ministro-Substituto presente: André Luís de Carvalho.

ACORDAO-COMPLETO-2369164

Acórdão de Relação 7912/2019 - Segunda Câmara

Acórdão de Relação

RAIMUNDO CARREIRO

Inicialmente, registro que atuo no presente processo em razão de haver sido sorteado Relator, conforme o termo de sorteio à peça 1 destes autos.
2.	Adoto como Relatório, a instrução feita no âmbito da Sefip (peça 10, p. 7-8) , a qual obteve a concordância do Diretor (peça 11) .
"INTRODUÇÃO
1.	Trata-se de atos de concessão de pensão civil, submetidos, para fins de registro, à apreciação do Tribunal de Contas da União (TCU) , de acordo com o art. 71, inciso III, da Constituição Federal. Os atos foram cadastrados e disponibilizados ao TCU por intermédio do Sistema de Apreciação e Registro de Atos de Admissão e Concessões (Sisac) , na forma dos arts. 2º, caput e inciso III, e 4º, caput, da Instrução Normativa - TCU 78/2018.
EXAME TÉCNICO
Procedimentos aplicados
2.	Os procedimentos para exame, apreciação e registro de atos de pessoal encontram-se estabelecidos na Instrução Normativa - TCU 78/2018 e na Resolução - TCU 206/2007. Em seus arts. 4º, § 2º, e 3º, § 3º, respectivamente, essas normas dispõem que os atos de pessoal disponibilizados por meio do Sisac devem ser submetidos a crítica automatizada do próprio sistema, com base em parâmetros predefinidos.
3.	Relativamente aos atos de concessão de pensão civil, as rotinas de crítica das informações cadastradas no Sisac foram elaboradas e validadas levando-se em conta as peculiaridades desses atos. Os itens de verificação do sistema compreendem prazos e fundamentos legais, assim como eventuais ocorrências de acumulação. Trata-se de verificações mais abrangentes, minuciosas e precisas do que aquelas que podem ser realizadas por mãos humanas, proporcionando um nível de segurança ainda maior.
4.	As críticas também consideram os registros do Sistema Integrado de Administração de Recursos Humanos (Siape) . O Siape disponibiliza informações atualizadas sobre as parcelas que integram os benefícios, diferentemente, portanto, do Sisac, que informa as parcelas no momento do registro do ato. Essa confrontação com o Siape fornece uma visão atual e verdadeira da situação, o que permite descaracterizar irregularidades e inconsistências que, embora constantes do Sisac, já foram corrigidas.
5.	Além da crítica automatizada, há verificação humana adicional no caso de haver alertas do sistema ou informações não formatadas, como esclarecimentos do gestor ou do controle interno.
Exame das constatações
6.	O conjunto das verificações a que os atos foram submetidos encontra-se discriminado em detalhes nas páginas que precedem esta instrução. Não foi constatada qualquer irregularidade.
7.	Cabe registrar que esse também foi o entendimento do controle interno, que examinou os atos no âmbito da competência definida nos arts. 11 e 12 da Instrução Normativa - TCU 78/2018.
8.	Assim, cabe proposta de que os atos sejam considerados legais e registrados.
CONCLUSÃO
9.	A abrangência e a profundidade das verificações levadas a efeito fundamentam convicção de legalidade dos atos. Assim, cabe proposta no sentido de que sejam considerados legais, promovendo-se o seu registro.
PROPOSTA DE ENCAMINHAMENTO
10.	Ante o exposto, propõe-se considerar legais e determinar o registro dos atos de concessão de pensão civil integrantes deste processo, com fundamento nos arts. 71, inciso III, da Constituição Federal, 1º, inciso V, e 39, inciso II, da Lei 8.443/1992 e 260, § 1º, do Regimento Interno do Tribunal de Contas da União."
3.	O Procurador do Ministério Público de Contas junto ao TCU, Dr. Rodrigo Medeiros de Lima, assim se manifestou (peça 12) , verbis:
"	Trata-se de processo consolidado com 7 atos de pensões civis concedidas pelo extinto Ministério da Fazenda, atual Ministério da Economia.
2.	Após a aplicação das críticas automáticas a Secretaria de Fiscalização de Pessoal (Sefip) propôs a legalidade e registro dos atos (peças 10-11) .
3.	O ato de peça 4 trata da pensão instituída por Maria de Vasconcelos Barbosa Menezes, em favor do viúvo José Geraldo de Oliveira Menezes. Observa-se que a ex-servidora ingressou no serviço público em data anterior à promulgação da Emenda Constitucional (EC) 41/2003, aposentou-se por invalidez com proventos proporcionais em 5/9/1980, faleceu e deixou pensão em 2/6/2017, data posterior à promulgação da EC 70, de 30/3/2012.
4.	Conforme consta do Siape (peça 10, p. 3) , o benefício pensional vem sendo reajustado incorretamente pelo índice previdenciário: "61-EC 41/2003 - LEI 10.887/2004 - LEI 13135/2015"
5.	Ressalte-se que a EC 70/2012 acrescentou à EC 41/2003 o art. 6º-A e seu parágrafo único, in verbis (grifos inseridos) :
Art. 6º-A. O servidor da União, dos Estados, do Distrito Federal e dos Municípios, incluídas suas autarquias e fundações, que tenha ingressado no serviço público até a data de publicação desta Emenda Constitucional e que tenha se aposentado ou venha a se aposentar por invalidez permanente, com fundamento no inciso I do § 1º do art. 40 da Constituição Federal, tem direito a proventos de aposentadoria calculados com base na remuneração do cargo efetivo em que se der a aposentadoria, na forma da lei, não sendo aplicáveis as disposições constantes dos §§ 3º, 8º e 17 do art. 40 da Constituição Federal.
Parágrafo único. Aplica-se ao valor dos proventos de aposentadorias concedidas com base no caput o disposto no art. 7º desta Emenda Constitucional, observando-se igual critério de revisão às pensões derivadas dos proventos desses servidores.
6.	Transcreve-se, por oportuno, trecho do voto condutor do Acórdão 11276/2018-TCU-Segunda Câmara, de relatoria do Ministro José Múcio Monteiro, que tratou de caso semelhante:
'6. Verifica-se que o referido ato de concessão foi editado quando já se encontravam em vigência o art. 6º-A e seu parágrafo único, acrescidos à EC 41/2003 pela EC 70/2012, ou seja:
 (...) 
7. Dessa forma, entendo que não é o caso de somente expedir determinação para que o órgão reveja a forma de atualização dos benefícios recebidos pelas pensionistas, mas de considerar o ato ilegal, de modo que seja enviado, via Sisac, novo ato devidamente corrigido relativamente ao seu fundamento legal, com indicação expressa da garantia da paridade entre os proventos da pensão e a remuneração do cargo que o instituidor inválido ocupava quando em atividade, conforme a jurisprudência deste Tribunal (Acórdão 2553/2013-TCU-Plenário, de relatoria da Ministra Ana Arraes, e 9.468/2018-TCU-1ª Câmara, de relatoria do Ministro Walton Alencar Rodrigues) .
8. Cumpre destacar que existem situações nas quais os reajustes dos proventos com base nos índices concedidos pelo RGPS podem resultar em montantes superiores aos obtidos com aplicação do critério da paridade.
9. Tendo em vista que o referido ato de concessão foi encaminhado para apreciação por esta Corte de Contas há menos de cinco anos, não se faz necessária a prévia oitiva das interessadas.
10. Entendo que o ato de interesse das beneficiárias Maria Aparecida Rodrigues de Amorim e Maria da Luz Vasconcelos Bezerra deve ser julgado ilegal, dispensando as pensionistas do ressarcimento das importâncias recebidas de boa-fé, nos termos da Súmula TCU 106.'
7.	No caso em exame, a pensão não inclui, em seus fundamentos, a EC 70/2012, vigente na data da concessão do benefício pensional, tampouco está sendo reajustada pela regra da paridade.
8.	Desse modo, seguindo a jurisprudência deste Tribunal, este representante do Ministério Público de Contas opina pela ilegalidade e negativa de registro do ato de pensão civil de peça 4, e sugere esclarecer ao órgão jurisdicionado que a concessão poderá prosperar mediante a emissão de novo ato, livre das irregularidades apontadas.
9.	Como o ato ora questionado foi enviado ao TCU em 13/12/2018 (peça 4) , portanto, há menos de cinco anos, está dispensada a realização de oitiva prévia do beneficiário da pensão, o Sr. José Geraldo de Oliveira Menezes, nos termos do entendimento firmado pelo Acórdão 587/2011-TCU-Plenário.
10.	Por fim, quanto aos demais atos acolhemos a proposta da unidade técnica pela legalidade e registro."
É o relatório.

não há

Procurador Rodrigo Medeiros de Lima.

PENSÕES CIVIS. ILEGALIDADE DE UM DOS ATOS EM VIRTUDE DA FUNDAMENTAÇÃO ILEGAL. REAJUSTE DOS PROVENTOS COM BASE NOS ÍNDICES CONCEDIDOS PELO RGPS, QUANDO DEVERIA SER CONSIDERADA A REGRA DA PARIDADE (ART. 6-A DA EC 70/2012). DESNECESSIDADE DE OITIVA PRÉVIA, POIS O ATO FOI ENVIADO AO TCU HÁ MENOS DE CINCO ANOS. LEGALIDADE DOS DEMAIS ATOS. DETERMINAÇÕES AO ÓRGÃO. MONITORAMENTO, CIÊNCIA AOS INTERESSADOS.

PENSÃO CIVIL (PCIV)

Secretaria de Fiscalização de Pessoal (SEFIP).

Em exame atos de concessão de pensão civil instituídos pelos seguintes ex-servidores do Ministério da Fazenda: Jaime Lopes da Silva (peça 2) ; José Duval Guedes Freitas (peça 3) ; Maria de Vasconcelos Barbosa Menezes (peça 4) ; Orbílio Baptista (peça 5) ; Petronio Lopes da Silva (peça 6) ; Raimundo Lopes Serra (peça 7) ; Vanderlei dos Santos Freitas (peça 8) .
2.	Os atos foram submetidos à apreciação do Tribunal de Contas da União, para fins de registro, de acordo com o art. 71, inciso III, da CF/88. O Controle Interno posicionou-se pela legalidade de todas as pensões contidas nas peças acima especificadas.
3.	Submetidos os atos às críticas preliminares automatizadas, com base em parâmetros predefinidos, e aos exames técnicos especializados, foram descaracterizadas irregularidades e inconsistências. Em razão disso, a proposta de mérito inicial da Unidade Técnica foi no sentido de considerar legais e determinar o registro dos atos de concessão de pensão civil integrantes deste processo, com fundamento nos arts. 71, inciso III, da Constituição Federal, 1º, inciso V, e 39, inciso II, da Lei 8.443/1992 e 260, § 1º, do Regimento Interno do Tribunal de Contas da União.
4.	O MP/TCU, de seu lado, por meio de seu Procurador Rodrigo Medeiros de Lima, divergiu parcialmente da proposta de encaminhamento exarada pela Unidade Técnica (peça 12) .
5.	Ao analisar o ato de peça 4, que trata da pensão instituída por Maria de Vasconcelos Barbosa Menezes em favor do viúvo Sr. José Geraldo de Oliveira Menezes, observou que a ex-servidora ingressou no serviço público em data anterior à Emenda Constitucional 41/2003, aposentou-se por invalidez com proventos proporcionais em 5/9/1980, faleceu em 2/6/2017 e deixou pensão em 2/6/2017, data posterior à promulgação da EC 70, de 30/3/2012.
6.	Nessas circunstâncias, considerando que a ex-servidora aposentou-se por invalidez, com proventos proporcionais, o ato pensional deveria ter como fundamento a EC 70/2012, que acresceu o artigo 6-A à EC 41/2003. Contudo, como bem notado pelo Procurador do MP/TCU, no Siape, consta o seguinte tipo de pensão: "61-EC 41/2003 - LEI 10.887/2004 - LEI 13135/2015" (peça 10, p. 3) . 
7.	É bom ressaltar que no formulário do Sistema de Apreciação dos Atos de Admissão e Concessões/SisacNet, na descrição dos fundamentos legais da pensão a ilegalidade se repete, haja vista que a previsão é que o benefício tenha como limite máximo o estabelecido pelo regime geral de previdência social. Essa descrição não guarda conformidade com a previsão legal contida no artigo 6-A, acrescido pela EC 70/2012, que prevê que nos casos em que a aposentadoria se der por invalidez permanente, os proventos serão calculados com base na remuneração do cargo efetivo em que se der a aposentadoria. Noutros termos, nesse caso específico, onde as pensões derivadas dos proventos devem observar os mesmos critérios de revisão, a regra a ser aplicada deveria ser a da paridade.
8.	Em sendo assim, seguindo a linha de raciocínio contida no Voto condutor do Acórdão 11276/2018-TCU-Segunda Câmara (Relator Ministro José Múcio Monteiro) , entendo que o ato é ilegal, pois da forma como foi expedido termina gerando problemas quando da atualização do benefício pensional,  que foi concedido com base no limite máximo estabelecido para benefícios do RGPS, quando deveria seguir o critério da paridade (art. 6-A da EC/70/2012) . 
9.	Em sendo assim, expresso concordância com as ponderações feitas pelo Ministério Público junto ao TCU em relação à pensão instituída pela Sra. Maria de Vasconcelos Barbosa Menezes em favor de José Geraldo de Oliveira Menezes (peça 4) .
10.	Como o ato supramencionado foi encaminhado para apreciação por esta Corte de Contas em 13/12/2018, portanto há menos de cinco anos, não se faz necessária a prévia oitiva do interessado, nos termos do entendimento firmado pelo Acórdão 587/2011-TCU-Plenário.
11.	Considerando que nesse caso específico o pensionista já conta com 82 (oitenta e dois) anos, excepcionalmente, não irei propor que o Ministério da Fazenda adote medidas para fazer cessar os pagamentos decorrentes do ato considerado ilegal.
12.	Quanto aos demais atos, acolho a proposta de encaminhamento da Unidade Técnica pela legalidade e registro.
13.	Diante do exposto, Voto por que esta Segunda Câmara acolha a proposta de Acórdão que ora submeto à deliberação.
TCU, Sala das Sessões Ministro Luciano Brandão Alves de Souza, em 25 de junho de 2019.
RAIMUNDO CARREIRO 
Relator